臺灣高等法院刑事判決
110年度上訴字第1889號
上  訴  人  臺灣新竹地方檢察署檢察官
被      告  曾孝先




上列上訴人因被告違反洗錢防制法等案件，不服臺灣新竹地方法
院110年度金訴字第76號，中華民國110年4月26日第一審判決（
起訴案號：臺灣新竹地方檢察署109年度偵字第14372號），提起
上訴，暨檢察官移送併案審理（移送併辦案號：臺灣新竹地方檢
察署110年度偵字第6826號），本院判決如下：
    主  文
原判決撤銷。
曾孝先幫助犯詐欺取財罪，處有期徒刑肆月，如易科罰金，以新
臺幣壹仟元折算壹日。未扣案之犯罪所得新臺幣伍仟元沒收，於
全部或一部不能沒收或不宜執行沒收時，追徵其價額。
    事  實
一、曾孝先依其社會生活之通常經驗與智識思慮，雖知國內社會
    上層出不窮之詐欺集團或不法份子為掩飾其不法行徑，避免
    執法人員之追究及處罰，經常利用他人之存款帳戶掩人耳目
    ，在客觀上可預見將帳戶存摺、提款卡及密碼等資料提供予
    他人使用，常與財產犯罪密切相關，極易遭詐欺集團成員使
    用而利用為犯罪工具，詐欺集團可能藉其帳戶遂行詐欺取財
    而達收取贓款，將有助於不法者從事詐欺取財等非法犯行之
    用，竟以縱有人持其存款帳戶作為詐欺之犯罪工具，以此事
    實發生不違背其本意之幫助詐欺不確定故意，於民國109年9
    月17日，在位於新竹縣○○市○○○路000號之新竹第一信用合作
    社，將其甫向該信用合作社申辦之00000000000000號帳戶（
    下稱系爭帳戶），以新臺幣（下同）5000元之價格，出借予
    真實姓名年籍均不詳，綽號「阿陳」之成年男子，並當面將
    該帳戶之存摺、金融卡及寫有金融卡晶片密碼之紙條交付予
    「阿陳」後，自「阿陳」處取得報酬5000元，以此方式提供
    其系爭帳戶予該詐欺集團使用而幫助其等遂行詐欺取財之犯
    罪行為。嗣該詐欺集團成員取得曾孝先系爭帳戶之存摺、提
    款卡及晶片密碼後，即意圖為自己不法所有，基於詐欺取財
    之犯意聯絡，分別於附表「詐欺時間及方式」欄所示之時間
    、方式，向如附表「告訴人」欄所示之余致緯、彭瀅鴻施行
    如附表所示之詐術，致其等均信以為真而陷於錯誤，而於附
    表「匯款時間」欄所示時間，將附表「金額」欄所示金額匯
    入系爭帳戶內，旋為該詐欺集團之成員提領一空，嗣經余致
    緯及彭瀅鴻發覺有異報警處理，始循線查悉上情。
二、案經余致緯、彭瀅鴻訴由新北市政府警察局淡水分局報告臺
    灣新竹地方檢察署檢察官偵查起訴及移送併辦審理。
    理  由
壹、程序事項
    按被告以外之人於審判外之陳述，雖不符刑事訴訟法第159
    條之1至159條之4之規定，而經當事人於審判程序同意做為
    證據，法院審酌該言詞陳述或書面陳述做成時之情況，認為
    適當者，亦得為證據；又當事人、代理人或辯護人於法院調
    查證據時，知有刑事訴訟法第159條第1項不得為證據之情形
    ，而未於言詞辯論終結前聲明異議者，視為有前項之同意，
    刑事訴訟法第159條之5定有明文。經查，檢察官、被告曾孝
    先（下稱被告）於本院審判程序時就證據能力均表示沒有意
    見等語（本院卷第53至55頁），供述證據部分視為同意作為
    證據，本院審酌各該證據做成或取得時狀況，並無顯不可信
    或違法取得等情況，且經本院依法踐行證據調查程序並認為
    適當，而有證據能力；其餘資以認定本案犯罪事實之非供述
    證據，亦查無違反法定程序取得之情形，依刑事訴訟法第15
    8條之4之反面解釋，亦有證據能力。
貳、實體部分：
一、認定犯罪事實所憑證據及理由
　　上開犯罪事實，業據被告於偵查、原審準備、簡式審判程序
    及本院審理中均坦承不諱（109年偵字第14372號卷〈下稱偵1
    4372號卷）第93至94頁、110年偵字第66號卷〈下稱偵66號卷
    〉第45至46頁、原審卷第51、62頁、本院卷第123頁），核與
    告訴人余致緯及彭瀅鴻於警詢之指述大致相符（偵14372號
    卷第5至8頁、偵66號卷第4至7頁），並有內政部警政署反詐
    騙諮詢專線紀錄表、受理詐騙帳戶通報警示簡便格式表、金
    融機構聯防機制通報單、新竹第一信用合作社109年12月3日
    新一信社字第767號函暨函附系爭帳戶基本資料及交易明細
    、新竹第一信用合作社110年1月18日新一信社字第75號函暨
    函附系爭帳戶交易明細各1份、告訴人余致緯通訊軟體LINE
    對話紀錄翻拍照片、博弈網站網頁截圖、網路銀行交易紀錄
    截圖、BitoEX（幣托）交易紀錄截圖數張、告訴人彭瀅鴻10
    9年10月5日郵政跨行匯款申請書、郵政自動櫃員機交易明細
    表、郵政存簿儲金簿、帳戶個資檢視表、告訴人彭瀅鴻新豐
    分駐所受理各類案件紀錄表（偵14372號卷第11至12、15、1
    9、37至39、41至62、95至98頁、偵66號卷第10至18頁反面
    ），足認被告上開任意性之自白與事實相符，堪以採信。綜
    上，本案事證明確，被告犯行洵堪認定，應依法論科。
二、論罪科刑：
　㈠按刑法上之幫助犯，係指以幫助之意思，對於正犯資以助力
    ，而未參與實施犯罪之行為者而言（最高法院49年台上字第
    77號判例意旨參照）。查被告提供其所申辦系爭帳戶存摺、
    提款卡及寫有金融卡密碼之紙條交付予真實姓名年籍不詳之
    詐欺集團成員「阿陳」，嗣該詐欺集團成員利用被告之幫助
    ，使犯罪集團得以基於詐欺取財之犯意，向告訴人余致緯及
    彭瀅鴻施用詐術，致使告訴人陷於錯誤而匯款轉帳至被告系
    爭帳戶內，遂行詐欺取財之犯行，雖被告單純提供該帳戶存
    摺、提款卡及密碼之行為，並不等同於向告訴人施以欺罔之
    詐術行為，復無其他證據足以證明被告有參與詐欺取財犯行
    之構成要件行為，而不構成詐欺罪之共同正犯，然其對於他
    人遂行詐欺取財之犯行資以助力，仍應依幫助犯論科。是核
    被告所為，係犯刑法第30條第1項、第339條第1項之詐欺取
    財罪之幫助犯。
　㈡被告提供系爭帳戶予詐欺集團成員使用，幫助不詳詐欺正犯
    先後詐欺告訴人余致緯及彭瀅鴻，屬一行為同時觸犯數罪名
    之想像競合犯，以一幫助詐欺取財罪論處。被告以幫助他人
    犯罪之意思而參與犯罪構成要件以外之行為，為幫助犯，依
    刑法第30條第2項規定，按正犯之刑減輕之。
　㈢被告前因⑴竊盜案件，經臺灣高雄地方法院（下稱高雄地院）
    以99年度易字第2005號判決判處有期徒刑1年、4月確定；⑵
    因違反毒品危害防制條例案件，經高雄地院以99年度審訴字
    第3612號判決判處有期徒刑10月、9月（共2罪）、6月（共3
    罪）；⑶因竊盜案件，經高雄地院以99年度易字第1944號判
    決判處有期徒刑10月確定；⑷因違反毒品危害防制條例案件
    ，經高雄地院以100年度審訴字第908號判決判處有期徒刑10
    月、6月確定，上開⑴至⑷案件，經高雄地院以100年度聲字第
    2927號裁定應執行有期徒刑6年6月確定，並於106年12月1日
    縮短刑期假釋出監，假釋期間付保護管束，嗣於108年6月1
    日期滿未經撤銷假釋，視為執行完畢等情，有本院被告前案
    紀錄表在卷可參（本院卷第59至78頁），是被告於有期徒刑
    執行完畢後之5年以內，故意再犯本案有期徒刑以上之罪，
    當屬刑法第47條第1項之累犯，然被告所犯構成累犯之前案
    與本案所犯之幫助詐欺取財罪之間，不僅犯罪型態不同，所
    侵害之法益亦有相當差別，兩者間顯無延續性或關聯性，亦
    非屬具有重大惡性特徵之犯罪類型，參酌司法院釋字第775
    號解釋之意旨，裁量不予加重最低本刑，以符罪刑相當原則
    及比例原則。
　㈣不另為無罪諭知部分
　⒈公訴意旨及移送併辦意旨另略以：被告可預見其提供系爭帳
    戶，可能幫助詐欺集團隱匿詐欺取財不法犯罪所得去向，藉
    以掩飾犯行，竟仍提供系爭帳戶之存摺、提款卡及密碼予他
    人使用，致告訴人余致緯及彭瀅鴻因遭詐欺正犯施用詐術，
    陷於錯誤，而依指示匯款至系爭帳戶內，因認被告另涉犯刑
    法第30條第1項、洗錢防制法第2條第2款及第14條第1項之幫
    助洗錢罪嫌等語。
　⒉按洗錢防制法第2條第2款之掩飾、隱匿行為，目的在遮掩、
    粉飾、隱藏、切斷特定犯罪所得與特定犯罪間之關聯性，是
    此類洗錢行為須與欲掩飾、隱匿之特定犯罪所得間具有物理
    上接觸關係（事實接觸關係）。而提供金融帳戶提款卡及密
    碼供他人使用，嗣後被害人雖匯入款項，然此時之金流仍屬
    透明易查，在形式上無從合法化其所得來源，未造成金流斷
    點，尚不能達到掩飾或隱匿特定犯罪所得之來源、去向及所
    在之作用，須待款項遭提領後，始產生掩飾、隱匿之結果。
    故而，行為人提供金融帳戶提款卡及密碼，若無參與後續之
    提款行為，即非洗錢防制法第2條第2款所指洗錢行為，無從
    成立一般洗錢罪之直接正犯。特定犯罪之正犯實行特定犯罪
    後，為掩飾、隱匿其犯罪所得財物之去向及所在，而令被害
    人將款項轉入其所持有、使用之他人金融帳戶，並由該特定
    犯罪正犯前往提領其犯罪所得款項得手，如能證明該帳戶內
    之款項係特定犯罪所得，因已被提領而造成金流斷點，該當
    掩飾、隱匿之要件，該特定犯罪正犯自成立一般洗錢罪之正
    犯。刑法第30條之幫助犯，係以行為人主觀上有幫助故意，
    客觀上有幫助行為，即對於犯罪與正犯有共同認識，而以幫
    助意思，對於正犯資以助力，但未參與實行犯罪之行為者而
    言。幫助犯之故意，除需有認識其行為足以幫助他人實現故
    意不法構成要件之「幫助故意」外，尚需具備幫助他人實現
    該特定不法構成要件之「幫助既遂故意」，惟行為人只要概
    略認識該特定犯罪之不法內涵即可，無庸過於瞭解正犯行為
    之細節或具體內容。此即學理上所謂幫助犯之「雙重故意」
    。金融帳戶乃個人理財工具，依我國現狀，申設金融帳戶並
    無任何特殊限制，且可於不同之金融機構申請多數帳戶使用
    ，是依一般人之社會通念，若見他人不以自己名義申請帳戶
    ，反而收購或借用別人之金融帳戶以供使用，並要求提供提
    款卡及告知密碼，則提供金融帳戶者主觀上如認識該帳戶可
    能作為對方收受、提領特定犯罪所得使用，對方提領後會產
    生遮斷金流以逃避國家追訴、處罰之效果，仍基於幫助之犯
    意，而提供該帳戶之提款卡及密碼，以利洗錢實行，仍可成
    立一般洗錢罪之幫助犯（最高法院108年度台上大字第3101
    號刑事裁定意旨參照）。經查：
　⑴被告因已將系爭帳戶之存摺、提款卡及密碼等物件交付他人
    使用，失去對自己帳戶之實際管領權限，且依本件卷內資料
    ，尚乏證據證明被告有何配合詐欺集團之指示親自提款或匯
    款，即無收受、持有或使用特定犯罪所得之情形，亦無積極
    之移轉或變更特定犯罪所得之行為，自不構成洗錢防制法第
    14條第1項之洗錢罪。
　⑵又幫助犯洗錢防制法第14條第1項之幫助洗錢罪，依前開之說
    明，幫助犯之故意，除需有認識其行為足以幫助他人實現該
    特定不法構成要件之「幫助故意」外，尚需具備幫助他人實
    現該特定不法構成要件之「幫助既遂故意」，且其主觀上認
    識該帳戶可能作為收受及提領特定犯罪所得使用，他人提領
    後即產生遮斷資金流動軌跡以逃避國家追訴、處罰之效果。
    查本件被告僅單純提供其所申辦之系爭帳戶及提款卡、密碼
    ，就該特定犯罪，縱使知悉可能係詐欺犯罪而構成幫助詐欺
    取財罪而有幫助故意外，惟亦乏任何證據證明被告有何幫助
    詐欺行為人既遂其犯行之故意，亦即詐欺行為人究竟係既遂
    抑或未遂，被告主觀上根本無任何幫助既遂故意且亦無法控
    制，更遑論被告就此有任何主觀上認識其帳戶於詐欺犯罪既
    遂後產生遮斷資金流動軌跡以逃避國家追訴、處罰之效果。
    從而，公訴意旨及移送併辦意旨認被告所為尚構成刑法第30
    條第1項、洗錢防制法第14條第1項之幫助洗錢罪嫌，容有未
    洽，惟檢察官認此部分罪嫌與上開幫助詐欺取財間具有想像
    競合之裁判上一罪之關係，爰不另為無罪之諭知。　
　㈤臺灣新竹地方檢察署檢察官以110年度偵字第6826號移送併辦
    意旨書所載之犯罪事實，與前開經檢察官起訴且為本院認定
    有罪部分，有想像競合犯之裁判上一罪關係，為起訴效力所
    及，本院自應併予審究。　
三、撤銷改判之理由：
　㈠原審認被告前開犯行罪證明確，據以論科，固非無見。惟被
    告以系爭帳戶供詐欺集團匯款，難認被告此部分所為構成刑
    法第30條第1項、洗錢防制法第14條第1項之幫助洗錢罪，此
    部分檢察官不能證明被告犯罪，應不另為無罪之諭知，理由
    詳如上述，原審逕以認定被告所為亦構成幫助洗錢罪，顯有
    未恰。另就被告提供系爭帳戶資料後，詐欺集團成員為附表
    編號2所載詐欺犯行之移送併辦部分，為本案起訴效力所及
    ，本院自應併予審理，原審未及審酌移送併辦之犯罪事實，
    原判決自屬無可維持。檢察官上訴意旨執此指摘原判決不當
    ，為有理由，應由本院將原判決撤銷改判。
  ㈡爰審酌被告因一時失慮，出借系爭帳戶之存摺、金融卡及晶
    片密碼予他人，使該詐欺集團成員得以作為轉向告訴人2人
    詐欺取財之工具，其行為固值非難，惟念及被告終能坦認犯
    行，是堪認其應有悔意，並兼衡被告國小肄業之智識程度，
    先前從事鐵工，日新約1100元，結婚並育有成年子女，配偶
    及子女均居住在高雄，入監前獨居等一切情狀（原審卷第62
    頁），量處如主文所示之刑，並諭知易科罰金之折算標準。
  ㈢至沒收部分如下：
    按犯罪所得，屬於犯罪行為人者，沒收之。但有特別規定者
    ，依其規定；前2項之沒收，於全部或一部不能沒收或不宜
    執行沒收時，追徵其價額，刑法第38條之1第1項、第3項固
    有明文。經查，被告出借其系爭帳戶之存摺、金融卡及晶片
    密碼予真實姓名年籍均不詳，綽號「阿陳」之成年男子，並
    收受5000元報酬，業經被告供述在卷（偵14372號卷第93頁
    ），被告犯幫助詐欺取財罪之犯罪所得為5000元，應依刑法
    第38條之1第1項、第3項規定宣告沒收，並於全部或一部不
    能沒收或不宜執行沒收時，追徵其價額。
四、另一移送併辦部分（臺灣新北地方檢察署110年度偵字第194
    95號），因本件已於110年7月8日言詞辯論終結，爰退回併
    辦，另為適法處理，附此敘明。　　
據上論斷，應依刑事訴訟法第369條第1項前段、第364條、第299
條第1項前段、刑法第339條第1項、第30條第1項前段、第2項、
第41條第1項前段、第38條之1第1項、第3項，刑法施行法第1條
之1第1項，判決如主文。
本案經檢察官林佳穎提起公訴及移送併辦，檢察官劉正祥提起上
訴，檢察官何明楨到庭執行職務。 
中　　華　　民　　國　　110 　年　　7 　　月　　29　　日
                  刑事第十九庭  審判長法　官  曾淑華
                                      法　官  王美玲
                                      法　官  許文章
以上正本證明與原本無異。
被告不得上訴。
檢察官如不服本判決，應於收受送達後20日內向本院提出上訴書
狀，其未敘述上訴之理由者並得於提起上訴後20日內向本院補提
理由書（均須按他造當事人之人數附繕本）「切勿逕送上級法院
」。
                                      書記官  陳盈芝
中　　華　　民　　國　　110 　年　　7 　　月　　29　　日
附錄：本案論罪科刑法條全文　　　　　　　　　　　　　　　
刑法第339條第1項
意圖為自己或第三人不法之所有，以詐術使人將本人或第三人之
物交付者，處5年以下有期徒刑、拘役或科或併科50萬元以下罰
金。
刑法第30條
幫助他人實行犯罪行為者，為幫助犯。雖他人不知幫助之情者，
亦同。
幫助犯之處罰，得按正犯之刑減輕之。　　
附表：
編號 告訴人 詐欺時間及方式 匯款時間 　 金額  (新臺幣) 1 余致緯 該詐欺集團所屬成員於109年4月中旬某日許，以暱稱「Amber（安柏）」、「Janet」、「David」等帳號，透過通訊軟體LINE傳送訊息予余致緯，佯稱：註冊「鳳凰」投資軟體之帳號，每月支付租金就可以固定獲利，及註冊成為博弈網站會員，依其提供之內線消息投注，保證可以中獎獲利云云，致余致緯陷於錯誤，而於「匯款時間」、「金額」欄所示之時間匯款如該欄所示之金額。 109年10月5日某時許（起訴書誤載為109年9月30日，應予更正） 17萬元    109年10月5日21時2分許，委託友人葉吉祥匯款（起訴書誤載為109年9月30日，應予更正） 10萬元 2 彭瀅鴻 該詐欺集團所屬成員於109年9月22日以暱稱「婷瑄」女性身分，於網路交友軟體「WOO」聯繫彭瀅鴻參與投資，並佯稱：由「專業的老師」帶領進入遊戲平台獲利云云，致彭瀅鴻陷於錯誤，而於「匯款時間」、「金額」欄所示之時間匯款如該欄所示之金額。 109年10月5日14時46分許 15萬元    109年10月5日19時23分許（移送併辦書誤載為14時46分許，應予更正） 2萬元